【裁判字號】    95,上訴,1109
【裁判日期】    950719
【裁判案由】    偽造文書等
【裁判全文】
臺灣高等法院臺中分院刑事判決        95年度上訴字第1109號
上  訴  人  臺灣苗栗地方法院檢察署檢察官
被      告  癸○○
上列上訴人因被告偽造文書等案件，不服臺灣苗栗地方法院94年
度訴字第263號中華民國95年1月23日第一審判決（起訴案號：臺
灣苗栗地方法院檢察署93年度偵字第3794號），提起上訴，本院
判決如下：
    主  文
原判決撤銷。
癸○○連續意圖為自己不法之所有，而侵占對於業務上所持有之
物，處有期徒刑拾月。又行使偽造私文書，足以生損害於他人，
處有期徒刑捌月，「保單借款借據」上偽造「戊○○」之署名貳
枚沒收。應執行有期徒刑壹年肆月，「保單借款借據」上偽造「
戊○○」之署名貳枚沒收。緩刑參年。
    事  實
一、癸○○自民國（下同）85年5月1日起，受僱於國泰人壽保險
    股份有限公司（以下簡稱為「國泰人壽公司」）擔任收展員
    ，負責拓展業務、為客戶提供收取保費、申請保單質押貸款
    、收取貸款利息及償還款解繳公司、申請及轉交各種保險金
    給付等服務，為從事業務之人。其因投資股票虧損，經濟困
    窘，竟基於意圖為自己不法所有之概括犯意，自88年5月間
    某日起至91年11月26日止，利用其職務上向客戶收取保費及
    保單貸款利息之機會，未將所收取款項按時繳交國泰人壽公
    司入帳，反以變更持有為所有之意思，連續將業務上所持有
    向客戶鄧秀枝等人收取之現金款項，共計新台幣（下同）41
    萬6880元（詳如附表編號1，3至13之「金額」欄所示）予以
    侵占入己，並挪為他用。又另行起意，於88年07月05日，基
    於偽造文書以冒貸款項而意圖為自己不法所有之犯意，利用
    替保戶戊○○保管保單及印章之機會，在苗栗縣苗栗市○○
    路496號5樓國泰人壽公司苗栗市辦事處內，於制式之「保單
    借款借據」上「立據人」及「聲明人」欄，接續偽造戊○○
    之簽名2枚，並盜用戊○○之印章蓋在上開簽名旁，偽造不
    實之「保單借款借據」1份持向國泰人壽公司辦理貸款，國
    泰人壽公司因而陷於錯誤，誤以為係戊○○本人貸款，而如
    數核發申請之貸款6萬元，足生損害於戊○○及國泰人壽公
    司，嗣經國泰人壽公司稽核帳目始查獲上情。
二、案經國泰人壽公司訴請臺灣苗栗地方法院檢察署檢察官偵查
    起訴。
    理  由
一、訊據被告癸○○於警詢、檢察官偵查、原審及本院審理時，
    對於上開事實均坦承不諱，核與告訴人國泰人壽公司之代理
    人卯○○於警詢、偵查、原審及本院審理中指訴被害之情節
    相符，並經被害人鄧秀枝、寅○○、壬○○、辛○○○、己○○、辰○○、丑○○、庚○○、子○○、戊○○、巳○○
    、丁○○、甲○○、乙○○等人於警詢證述綦詳（上開告訴
    人、被害人於警詢時陳述之詞，係屬被告以外之人於審判外
    之陳述，依刑事訴訟法第159條第1項規定，本不得作為證據
    ，然而，當事人〈即被告及公訴人〉於原審及本院調查證據
    時，知有前開情形，而未於言詞辯論終結前聲明異議，依同
    法第159條之5第2項規定，視為經當事人於審判程序同意作
    為證據，本院審酌其等前開言詞陳述作成時之情況，並無任
    何不法情事，認為適當，得為證據），且有被告偽造之「保
    單借款借據」1紙，及聲明書、收據、送金單多張附卷可稽
    ，足認被告自白與事實相符，堪可採信。本案事證明確，被
    告犯行堪予認定，應依法論科。又被告之侵占金額，如起訴
    書附表編號3、4部分，各應減縮為4萬4955元；編號16部分
    ，應減縮為6000元，均據公訴人、告訴代理人與被告當庭對
    帳明確，爰逕予更正如附表所示。
二、查被告癸○○將其職務上向客戶所收取之保費及保單貸款利
    息據為己有，所為係犯刑法第336條第2項之業務侵占罪。其
    於附表編號5同時於同一地點向被害人壬○○、辛○○○收
    取利息，於附表編號9同時於同一地點向被害人巳○○、羅
    劉菊梅收取續期保險費後加以侵占之犯行，分別係以1行為
    觸犯數罪名，應依刑法第55條想像競合犯之規定從一重論處
    （被告行為後，刑法第55條雖有增設但書之規定，然係科刑
    之限制，為法理之明文化，非屬法律之變更，自毋庸比較新
    舊法適用）。又其先後所為數侵占行為，時間緊接，所犯罪
    名相同，顯係出於概括之犯意為之，為連續犯，應依刑法第
    56條之規定以一罪論，並加重其刑。再被告以偽造被害人戊○○之簽名，並盜用戊○○印章之方式，偽造被害人戊○○
    名義之「保單借款借據」，並持以行使向國泰人壽公司詐得
    貸款6萬元，足生損害於戊○○及國泰人壽公司，核其所為
    ，係犯刑法第216條、第210條之行使偽造私文書罪及刑法第
    339條第1項之詐欺取財罪。被告盜用戊○○真正印章及偽造
    其署名之行為，為偽造保單借款借據之階段行為，而其偽造
    保單借款借據之低度行為應為行使之高度行為所吸收，均不
    另論罪。被告行使偽造私文書與詐欺取財罪間，有方法目的
    之牽連犯關係，應從一重之行使偽造私文書罪處斷。再被告
    上開業務侵占及偽造私文書等犯行，其犯罪構成要件不同，
    顯係另行起意所為，應予分論併罰。
三、被告癸○○行為後，中華民國刑法於94年2月2日總統華總一
    義字第09400014901號令修正公布第1～3、5、10、11、15、
    16 、19、25～27、第四章章名、28～31、33～38、40～42
    、46 、47、49、51、55、57～59、61～65、67、68、74～
    80、83 ～90、91-1、93、96、98、99、157、182、220、
    222、225、229-1、231、231-1、296-1、297、315-1、
    315-2、316、341、343條條文；增訂第40-1、75-1條條文；
    刪除第56、81、94、97、267、322、327、331、340、345、
    350條條文；並自95年7月1日施行。其中刑法第56條關於連
    續犯之規定業已刪除，是被告犯後法律已有變更，而本件被
    告於舊法時期所犯之數次詐欺罪，依修正施行前刑法第56條
    之規定，為連續犯，應以詐欺罪論以1罪，並得加重其刑至2
    分之1；而依修正施行後之刑法，並無連續犯之規定，且依
    新法應各別多次論斷之結果〈即數罪併罰〉，其刑度顯較修
    正前應依刑法第56條之規定以1連續詐欺罪為重，經比較新
    舊法結果，應依刑法第2條第1項前段之規定，以被告行為時
    之規定較有利於被告，而適用修正施行前之刑法第56條規定
    ，論以連續詐欺罪。再刑法第55條後段關於牽連犯之規定業
    已刪除，是被告犯後法律已有變更，而本件被告於舊法時期
    所犯之偽造私文書、詐欺取財等罪，依新法應各別多次論斷
    之結果 (即數罪併罰)，其刑度顯較修正前應依刑法第55條
    後段之規定以從一重之偽造文書罪為重，經比較新舊法結果
    ，因行為後之法律不利於行為人，應依刑法第2條第1項前段
    之規定，適用有利於被告之法律，即適用被告行為時之修正
    前刑法第55條牽連犯之規定，從一重之偽造文書罪處罰。又
    刑法第336條第2項業務侵占罪、刑法第339條第1項詐欺罪之
    法定本刑中關於罰金刑最低額部分，依修正後刑法第33條第
    5款規定為「新臺幣1千元以上，以百元計算之」，較舊法所
    定罰金最低額為銀元1元以上為重，依刑法第2條第1項規定
    ，以舊法有利於被告。且被告行為後，刑法第51條第5款已
    修正數罪併罰定其應執行者：「宣告多數有期徒刑者，於各
    刑中之最長期以上，各刑合併之刑期以下，定其刑期。但不
    得逾30 年。」，與舊法規定之數罪併罰定其應執行者：「
    宣告多數有期徒刑者，於各刑中之最長期以上，各刑合併之
    刑期以下，定其刑期。但不得逾20年。」之規定相較，自以
    舊法規定之定應執行刑之上限為20年對行為人較為有利，此
    為影響行為人刑罰之法律效果，是被告行為後法律已有所變
    更，經比較新舊刑法第51條第5款之規定，應依刑法第2條第
    1項前段之規定，因行為後之法律不利於行為人，應適用行
    為時之舊法，而定其應執行之刑。再比較時應就罪刑有關之
    共犯、未遂犯、想像競合犯、牽連犯、連續犯、結合犯，以
    及累犯加重、自首減輕暨其他法定加減原因〈如身分加減〉
    與加減例等一切情形，綜其全部罪刑之結果而為比較。經本
    院綜合比較上開牽連犯、連續犯、罰金最低額、定執行刑等
    結果，以被告行為時之規定較有利於被告，本件此部分均應
    適用修正施行前刑法關於牽連犯、連續犯、罰金最低額、定
    執行刑之規定。
四、原審法院就被告癸○○上開所犯，予以論罪科刑，固非無見
    ，惟查 ：被告向被害人鄧秀枝共收取6期之保費利息，原
    判決僅認定1次，容有誤會 。原審就被告於附表編號5、9
    部分之犯行，疏未論以想像競合犯，自有未洽。經本院遍
    查全卷，並無被害人羅劉菊梅、陳蕙倩於警詢之筆錄可查，
    原判決逕予列為本案之證據，亦有未當。原判決依刑法第
    38條第1項第2款之規定沒收被告偽造之署名，顯於法不合。
    被告行為後，刑法已於94年2月2日以總統華總一義字第09
    400014901號令修正公布第1～3、5、10、11、15、16、19、
    25～27、第四章章名、28～31、33～38、40～42、46、47、
    49、51、55、57～59、61～65、67、68、74～80、83～90、
    91-1、93、96、98、99、157、182、220、2 22、225、229-
    1、231、231-1、296-1、297、315-1、315-2、316、341、
    343條條文；增訂第40-1、75-1條條文；刪除第56、81 、94
    、97、267、322、327、331、340、345、350條條文 ；並自
    95年7月1日施行，原判決未及就上開刑法修正條文部分引用
    刑法第2條第1項之規定為新舊法之比較適用，亦嫌未洽。是
    本案檢察官雖依告訴人國泰人壽公司之請求，而上訴指摘被
    告所造成之損害非輕，原審判決諭知緩刑不當等語部分，經
    核雖無理由，但原審判決既有上開可議之處，自應由本院將
    原審判決予以撤銷改判。爰審酌被告因投資股票虧損，經濟
    困窘，而觸犯本案，其犯罪後坦承犯行，態度良好等一切情
    狀（新刑法第57條之規定，為法院就刑之裁量審認標準見解
    之明文化，非屬法律之變更 ），分別量處如主文第2項所示
    之刑，並定其應執行之刑。末查，被告前未曾受有期徒刑以
    上刑之宣告 ，有臺灣高等法院被告前案紀錄表1紙在卷可按
    ，其經此教訓，當知警惕而無再犯之虞，且已陸續償還國泰
    人壽公司12萬元，若逕予令被告入監服刑，則不僅被告本身
    可能家庭破碎，告訴人國泰人壽公司亦可能無法再獲得被告
    之賠償，故本院綜核各情，認所宣告之刑，以暫不執行為適
    當，併予宣告緩刑3年（依最高法院95年第8次刑事庭會議決
    議：犯罪在新法施行前，新法施行後，緩刑之宣告，應適用
    新法第74條之規定，故本件並無比較新舊法適用之問題）。
    另被告上開偽造之保單借款借據1紙 ，因已交予國泰人壽公
    司留存，非屬被告所有，且並非違禁物，無從併予宣告沒收
    ；而被告盜用被害人戊○○之印章蓋在其上之印文，並非偽
    造之印文，亦毋庸宣告沒收 ；然其上所偽造之戊○○署名2
    枚，則應依刑法第219條規定宣告沒收之。
據上論斷，應依刑事訴訟法第369條第1項前段、第364條、第299
條第1項前段 ，修正後刑法第2條第1項（新法第2條第1項之規定
，係規範行為後法律變更所生新舊法律比較適用之準據法，於新
法施行後，應適用新法第2條第1項之規定，為「從舊從輕」之比
較）、第74條第1項第1款，修正前刑法第56條、第55條、第51條
第5款 ，刑法第336條第2項、第216條、第210條、第339條第1項
、第219條，刑法施行法第1條之1第2項 （依95年6月14日總統以
華總一義字第09500035181號增訂刑法施行法第 1條之1之立法說
明，該條文第2項係 「考量新修正之刑法施行後，不再適用『現
行法規所定貨幣單位折算新臺幣條例』，為使罰金數額趨於一致
，避免衍生新舊法比較適用問題，以緩和實務適用法律之衝擊之
前提下，規定第2項如上」，顯見刑法施行法第1條之1第2項增訂
後，自無再與「現行法規所定貨幣單位折算新臺幣條例」、「罰
金罰鍰提高標準條例」比較新舊法適用有關刑法分則編未修正之
條文定有罰金者之必要）判決如主文。
本案經檢察官丙○○到庭執行職務。
中    華    民    國    95    年    7    月    19     日
          刑事第十一庭  審判長法  官  黃  梅  月
                              法  官  黃  日  隆
                              法  官  林  宜  民
上列正本證明與原本無異。
業務侵占部分不得上訴，其餘部分得上訴。
如不服本判決應於收受送達後十日內向本院提出上訴書狀，其未
敘述上訴之理由者並得於提起上訴後十日內向本院補提理由書（
均須按他造當事人之人數附繕本）。
                              書記官  林  桂  鳳
中    華    民    國    95    年    7    月    20     日
┌──┬───┬────┬────┬───────┬────┬──┐
│編號│姓名  │侵占種類│日期    │地點(苗栗縣)  │金額    │備註│
├──┼───┼────┼────┼───────┼────┼──┤
│1   │鄧秀枝│保單貸款│88年5 月│苗栗市北苗    │27622 元│現金│
│    │      │利息    │間某日起│127-1號       │        │    │
│    │      │        │共6期   │              │        │    │
├──┼───┼────┼────┼───────┼────┼──┤
│2   │戊○○│冒辦保單│88年7月5│苗栗市○○路  │        │    │
│    │      │貸款    │日      │496號5樓      │        │    │
├──┼───┼────┼────┼───────┼────┼──┤
│3   │乙○○│保單貸款│88年1月8│苗栗市新英139 │6000元  │現金│
│    │      │利息    │日至90年│號            │        │    │
│    │      │        │間      │              │        │    │
├──┼───┼────┼────┼───────┼────┼──┤
│4   │寅○○│保單貸款│90年11月│苗栗市北苗里  │34613元 │現金│
│    │      │利息    │間某日  │124號         │        │    │
├──┼───┼────┼────┼───────┼────┼──┤
│5   │壬○○│保單貸款│91年1月 │苗栗市北苗里72│44955元 │支票│
│    │      │利息    │間30日  │號            │        │    │
│    ├───┼────┼────┼───────┼────┼──┤
│    │黃葉秀│保單貸款│91年1月 │苗栗市北苗里72│44955元 │支票│
│    │英    │利息    │間30日  │號            │        │    │
├──┼───┼────┼────┼───────┼────┼──┤
│6   │己○○│續期保險│91年6月 │苗栗市北苗里北│10650元 │現金│
│    │      │費      │間某日  │苗95-15號     │        │    │
│    ├───┼────┼────┼───────┼────┼──┤
│    │己○○│續期保險│91年6月 │苗栗市北苗里北│11190 元│現金│
│    │      │費      │間某日  │苗95-15號     │        │    │
├──┼───┼────┼────┼───────┼────┼──┤
│7   │辰○○│續期保險│91年6月 │苗栗市○○路  │27980元 │現金│
│    │      │費      │間某日  │555號         │        │    │
├──┼───┼────┼────┼───────┼────┼──┤
│8   │丑○○│續期保險│91年7月 │苗栗市北苗里  │31181 元│支票│
│    │      │費      │間某日  │124號         │        │    │
├──┼───┼────┼────┼───────┼────┼──┤
│9   │巳○○│續期保險│91年8月 │苗栗市福安里  │36429 元│現金│
│    │      │費      │12日    │163號         │        │    │
│    ├───┼────┼────┼───────┼────┼──┤
│    │羅劉菊│續期保險│91年8月 │苗栗市福安里  │31553 元│現金│
│    │梅    │費      │12日    │163號         │        │    │
├──┼───┼────┼────┼───────┼────┼──┤
│10  │丁○○│續期保險│91年8月 │苗栗市○○街  │47281元 │現金│
│    │(起訴 │費      │15日    │330巷22號     │        │    │
│    │書及原│        │        │              │        │    │
│    │判決均│        │        │              │        │    │
│    │誤為陳│        │        │              │        │    │
│    │蕙倩) │        │        │              │        │    │
├──┼───┼────┼────┼───────┼────┼──┤
│11  │庚○○│續期保險│91年10月│苗栗市○○路80│10182 元│現金│
│    │      │費      │間某日  │號            │        │    │
├──┼───┼────┼────┼───────┼────┼──┤
│12  │甲○○│續期保險│91年11月│苗栗市○○路黃│20783元 │現金│
│    │      │費      │26日    │昏市場        │        │    │
├──┼───┼────┼────┼───────┼────┼──┤
│13  │子○○│續期保險│91年11月│苗栗市北苗里  │31506元 │支票│
│    │      │費      │29日    │124號         │        │    │
└──┴───┴────┴────┴───────┴────┴──┘
                                                      Ａ


司法院資訊處製作；財團法人民間司法改革基金會備份。
